【裁判字號】    99,訴,145
【裁判日期】    991221
【裁判案由】    債務人異議之訴
【裁判全文】
臺灣臺東地方法院民事判決               99年度訴字第145號
原      告  蔡英美
被      告  新裕資產管理股份有限公司
法定代理人  加藤匠
訴訟代理人  鄧嘉慧
上列當事人間請求債務人異議之訴事件，本院於民國99年12月20
日言詞辯論終結，判決如下：
    主  文
原告之訴駁回。
訴訟費用新臺幣壹萬玖佰元，由原告負擔。
    事實及理由
壹、原告主張：
    (一)本院98年度司執字第11863號清償債務強制執行事件（下
    稱系爭執行事件），原告對被告稱：原告曾於民國79年5月1
    8日為擔保訴外人蔡美玉（即借款人，即原告之母）對訴外
    人臺東區中小企業銀行股份有限公司（下稱臺東企銀）之借
    款，遂將原告所有坐落臺東縣臺東市○○段1374地號、1374
    之1地號土地（下稱系爭土地，重測前為知本段1919-48地號
    ）為臺東企銀設定權利價值為新臺幣（下同）100,000元之
    最高限額抵押權登記，復於90年12月27日將前揭權利價值變
    更並登記為1,000,000元（下稱系爭抵押權）等情，惟原告
    澄清：並無被告所述：為蔡美玉借款擔保乙節。(二)之前經原
    告2次呈報系爭執行事件之本院民事執行處（下稱執行處）
    ，命被告提出：原告為蔡美玉之前揭借款擔保，在借據或本
    票簽名之證跡。惟被告均以：擔保人不需簽名，變更抵押權
    權利價值時之文件，亦僅需由所有權人（即原告）簽署即可
    辦理等語，但始終未見被告出示證明原告為上開擔保之證明
    文件。(三)按執行名義「無」確定判決同一之效力者，於執行
    名義成立「前」，如有債權不成立或消滅或妨礙債權人請求
    之事由發生，債務人亦得於強制執行程序終結前提起異議之
    訴，強制執行法第14條第2項訂有明文。而債權人要證明債
    權存在，自須提出債權證明文件，否則「債權不存在」。故
    被告請求事由業已消滅，自不得據以聲請強制執行等語，併
    聲明求為判決：系爭執行事件之強制執行程序應予撤銷｛見
    本院卷（下同）第55頁至第56頁｝。
貳、被告則以：
    (一)蔡美玉於84年7月21日向臺東企銀借款新臺幣3,700,000元
    （下稱系爭借款）後，於87年間死亡時，尚結欠本金1,322,
    458元及利息、違約金，該銀行遂依繼承、消費借貸之法律
    關係，對原告及訴外人蔡俊美、蔡富美、蔡月美、蔡金龍（
    即均為蔡美玉之繼承人），向本院聲請核發88年度促字第60
    02號支付命令，並經確定（下稱系爭支付命令）在案。(二)嗣
    該銀行以系爭支付命令為執行名義，向本院聲請對原告（即
    蔡美玉之繼承人）之財產為強制執行（即90年度執字第2836
    號清償債務強制執行事件）中，原告為避免其財產被拍賣，
    遂與臺東企銀協商達成：將原告前為臺東企銀所提供為物上
    保證之系爭土地，所設定權利價值為100,000元之最高限額
    抵押權，變更為1,000,000元後，撤回系爭土地之執行。故
    原告係以：物上保證人之地位提供系爭土地，作為系爭借款
    之擔保，自無庸在系爭借據上簽名。臺東企銀於96年8月27
    日將系爭借款餘額之債權、擔保（即系爭抵押權）讓與被告
    ，被告自得以：系爭支付命令、經執行後所核發之債權憑證
    為執行名義，爰依繼承、消費借貸之法律關係，對原告之財
    產為強制執行。(三)而本件據為執行名義之系爭支付命令，係
    與確定判決有同一之效力，若原告提起債務人異議之訴，必
    以：該執行名義成立後，始發生之消滅或妨礙被告請求之事
    由為限等語置辯，併聲明求為判決：駁回原告之訴（第56頁
    至第57頁）。
參、下列事實為兩造所不爭執（第57頁至第61頁），自應堪信為
    真實，本院爰逕採為辯論及判決之基礎：
  一、兩造對卷內（包含：本院卷、88年度促字第6002號支付命
      令、90年度執字第2836號清償債務強制執行事件卷、系爭
      執行事件卷）之資料之證據資料之形式真正，不爭執，惟
      實質證明力，由本院逕為判斷。
  二、坐落臺東縣臺東市○○段1374地號、1374之1地號土地（
      即系爭土地，重測前為知本段1919-48地號）於78年11月
      15日即登記為原告所有。另依本院卷第40頁所示之土地抵
      押權設定契約書影本內載，係以：原告為義務人兼債務人
      ，於79年5月18日以系爭土地為臺東企銀設定權利價值為
      100,000元之最高限額抵押權登記（第40頁：該設定約定
      書影本）。
  三、(一)(1)蔡美玉於84年7月21日向臺東企銀借款新臺幣3,700,0
      00元（下稱系爭借款，第15頁至第16頁：借據影本），(2)
      臺東企銀於88年11月間因：蔡美玉於87年間死亡後，尚結
      欠該銀行1,322,458元，及自88年3月22日起至清償日止，
      按週年利率百分之10.85計算之利息，暨自88年4月23日起
      至清償日止，其逾期在6個月以內者，按上開利率百分之
      10；逾期超過6個月之部分，按上開利率百分之20計算之
      違約金（下稱系爭借款債權），爰依繼承、消費借貸之法
      律關係，對原告及訴外人蔡俊美、蔡富美、蔡月美、蔡金
      龍等5位繼承人，向本院聲請核發支付命令（見該支付命
      令卷內所附之支付命令聲請狀，影本另附在本院卷第11頁
      至第14頁），(3)嗣經本院於88年11月5日所核發之88年度
      促字第6002號支付命令，內載：「一、債務人（係指原告
      、蔡俊美、蔡富美、蔡月美、蔡金龍）應於本命令送達後
      20日之不變期間內，向債權人（係指臺東企銀）連帶給付
      新臺幣（下同）壹佰參拾貳萬貳仟肆佰伍拾捌元，及自民
      國（下同）八十八年三月二十二日起至清償日止，按週年
      利率百分之十.八五計算之利息，與自八十八年四月二十
      三日起至清償日止，其逾期在六個月以內者按上開利率百
      分之十超過六個月者就超過部分按上開利率百分之二十計
      算之違約金..。」（第28頁：該支付命令影本），該支付
      命令復於88年12月12日確定（第29頁：支付命令確定證明
      書影本）在案（以下合稱系爭支付命令）。(4)臺東企銀以
      系爭支付命令及確定證明書為執行名義，聲請對原告之財
      產為強制執行，經本院於90年8月16日分案為90年度執字
      第2836號清償債務強制執行事件，並查封包含系爭土地在
      內之不動產（見該執行卷，影本另附在本院卷第23頁至第
      30頁）。
    (二)依卷附第41頁所示之臺東企銀於90年12月24日之內部總行
      簽呈內：在經辦人欄項下記載「..肆：本案執行標的中
      臺東市○○路○段599巷13弄20號部分已第二次執行，此標
      的因屋況極差，造成此處拍賣成交價約為110至120萬左右
      ，雖然尚有建和段二筆土地（係指系爭土地），但抵押權
      只有10萬，對本行債權的確保恐有影響。為使本行債權得
      以確保，經與蔡英美（係指原告）詳談後，與蔡君達成共
      識，由本行對知本路之房地繼續執行，再由蔡君於適當價
      格委由本行代為競標，拍定後償還本行債務不足部分，由
      蔡君負責繳納，另建和段二筆土地由本行增押至100萬。
      伍、考量本案債務可儘速收回，在債權確保下，建請准予
      對知本段之房地繼續拍賣，另部分撤回建和段二筆土地，
      並增加抵押權至100萬。且由蔡君每月存入壹萬元於預收
      款，作為投標金使用。」等語；科長欄項下記載：「1
      ：債務人蔡英美願承受本件擔保品房地，惟因其餘兄弟姊
      妹因素，擬請本行繼續拍賣知本路房地，並聲請本行撤銷
      其所有建和段土地之查封。2：申請人（係指原告）前於
      10月份與本行協商後，每月入款壹萬元予本行，顯見其誠
      意；呈請准予部分撤銷建和段土地之執行，並提高抵押權
      至100萬元」等語；主任經理欄項下記載：「擬准蔡英
      美提供設定抵押權相關書類予本行彙整後，撤回建和段
      1374、1374之1二筆土地之強制執行，並與增加至100萬元
      抵押權連件辦理」等語；總經理欄項下記載「如擬」（
      下稱系爭簽呈，見系爭執行卷附該簽呈影本，另見本院卷
      第41頁）。
    (三)依本院卷第43頁所示：立約日期為90年12月27日之系爭土
      地他項權利變更契約書影本，內載：權利人為臺東企銀、
      義務人兼債務人為原告，並將系爭土地之最高抵押權權利
      價值由100,000元，變更為1,000,000元（下稱系爭抵押權
      ，見系爭執行卷附該變更契約書影本，另見本院卷第43頁
      ）。
    (四)嗣90年度執字第2836號清償債務強制執行事件，因臺東企
      銀全未受償，經執行處於91年9月2日核發東院瑜民執玄28
      36字第5617號債權憑證（下爭系爭債權憑證，見該執行卷
      附該債權憑證證影本，另見本院卷第36頁）。復經臺東企
      銀以系爭債權憑證陸續聲請本院91年度執字第3158號、92
      年度執字第7487號清償債務強制執行事件。
    (五)(1)臺東企銀於並於96年8月27日將系爭借款債權讓與被告
      ，並將系爭抵押權（即該債權之擔保）以讓與為原因，於
      96年9月27日移轉登記予被告（見系爭執行卷附系爭債權
      讓與證明書、系爭土地他項權利變更契約書影本，另見本
      院卷第37頁、第44頁）。(2)被告於97年間先後以系爭債權
      憑證，分別向臺灣臺北地方法院、本院民事執行處，
      聲請對原告之財產為強制執行，經該院分案為97年度民
      執助字第2918號清、本院分案為97年度執字第4331號償
      債務強制執行事件在案（第36頁：系爭債權憑證影本）。
      (3)被告迄於98年10月14日向本院聲請對原告之財產為強制
      執行，並經本院分案為98年度司執字第11863清償債務強
      制執行事件（即系爭執行事件）後，即查封系爭土地在案
      （第32頁至第39頁：系爭執行卷內資料影本）。
  四、兩造在系爭執行事件中之聲報及陳述：
    (一)(1)原告在系爭執行事件於99年9月24日向執行處所遞之聲
      請狀，內載：「..緣鈞院98年度司執字第11863號清償債
      務強制執行事件，對於債權人（係指被告）所稱曾於79年
      5月18日對債務人（係指原告）所有土地臺東市○○段137
      4及1374之1地號提供擔保設定新臺幣壹拾萬元整，並於90
      年12月27日變更權利價值新臺幣壹佰萬元整事，債務人曾
      於日前呈報鈞院閱卷中，並無債務人於借貸中簽名字跡，
      債務人為能確認上述借貸手續真實過程，懇請鈞院命債權
      人提供上述借貸時所立債務人簽名借據或本票，俾使債務
      人能確認債務之來源..。」（見系爭執行卷附該聲請狀，
      影本另附在本院卷第46頁）。(2)另依被告於99年10月18日
      對前揭聲請狀所為陳報狀，內載：「..二、查本件之借款
      人蔡美玉（已歿），而債務人蔡英美係以其所有坐落臺東
      市○○段1374、1374之1之土地擔保蔡美玉之借款，並有
      抵押權設定契約書、他項權利證明書及他項權利移轉變更
      契約書等公示文件予以佐證，且債務人於本件僅為物保人
      ，自無庸簽立借據等債權文件..。」（見系爭執行卷附該
      陳報狀，影本另附在本院卷第47頁）。
    (二)(1)依原告於99年10月25日所遞之聲請狀內載：「..債務人
      澄清：並無債權人所述為借款人蔡美玉擔保一事，債務人
      經詢土地銀行台東分行放款經辦稱：銀行借貸有擔保人情
      形，於對保時均應由借款人及擔保人共同確認借據或本票
      金額始簽章，為放款前必要程序、非債權人所稱：債務人
      僅為物保無庸簽立借據，如此草率放款，懇請鈞院命債權
      人提供上述借款時所立債務人簽名借據或本票，俾使債務
      人能確認債權人所謂擔保債務之來源..。」（見系爭執行
      卷附該聲請狀，影本另附在本院卷P48）。(2)另依被告於9
      9年11月18日對上開聲請狀所為之陳報狀內載：「..二、
      查本件之借款人蔡美玉（已歿）於84年間向原債權人台東
      企銀借款，並以其所有之房地為擔保，後因借款人蔡美玉
      於87年間死亡，而原設定擔保之不動產便由其子女共同繼
      承，於該期間其女蔡英美與台東企銀達成協議，由台東企
      銀繼續執行原設定擔保之不動產，另外亦將債務人蔡英美
      所有坐落臺東市○○段1374、1374之1土地增提權利價值
      至新臺幣100萬，據以擔保蔡美玉之借款，且變更抵押權
      權利價值時之文件，亦需由所有權人簽署始可辦理，據此
      亦有他項權利移轉變更契約書之公示文件可稽，故債務人
      自應知悉前揭情事..。」（見系爭執行卷附該聲請狀，影
      本另附在本院卷第49頁）。
  五、本件證據資料既已充足，無庸再調查其他證據，請法院逕
      依卷內證據資料而為判斷。
肆、本件經兩造同意行集中審理，並協議、整理限縮爭點為（第
    61頁至第62頁）：
    原告以：伊並未在蔡美玉對臺東企銀之系爭借款借據上簽名
    ，被告復未提出原告曾為系爭借款擔保之簽名字跡，故認為
    被告對原告之債權不存在，而主張有：在執行名義無確定判
    決同一之效力者，於執行名義成立前，有債權不成立或消滅
    或妨礙債權人請求之事由發生，而依強制執行法第14條第2
    項之法律關係，提起債務人異議之訴，併聲明系爭執行事件
    之強制執行程序應予撤銷，有無理由？
伍、得心證之理由
    按(一)「執行名義『無』確定判決同一之效力者，於執行名義
    成立『前』，如有債權不成立或消滅或妨礙債權人請求之事
    由發生，債務人亦得於強制執行程序終結前提起異議之訴。
    」，強制執行法（下稱同法）第14條第2項定有明文。(二)次
    按「債務人對於支付命令未於法定期間合法提出異議者，支
    付命令與確定判決有同一之效力。」，民事訴訟法第521條
    第1項定有明文。至於判決之實質上確定力（即既判力），
    係指訴訟標的之法律關係，於確定之終局判決中經裁判者，
    當事人就該法律關係不得更行起訴，亦不得於新訴用作攻擊
    或防禦方法，而為與確定判決意旨相反之效力。(三)另「執
    行名義成立『後』，如有消滅或妨礙債權人請求之事由發生
    ，債務人得於強制執行程序終結前，向執行法院對債權人提
    起異議之訴。如以裁判為執行名義時，其為異議原因之事實
    發生在前訴訟言詞辯論終結後者，亦得主張之。」（同法第
    14條第1項）；又「查強制執行法第14條第1項規定之債務
    人異議之訴，須執行名義成立『後』，有消滅或妨礙債權人
    請求之事由發生，始得提起。所謂消滅債權人請求之事由，
    例如清償、提存、抵銷、免除、混同、債權讓與、債務承擔
    、更改、消滅時效完成、解除條件成就、契約解除或撤銷、
    另訂和解契約，或其他類此之情形。所謂妨礙債權人請求之
    事由，例如債權人同意延期清償、債務人行使同時履行抗辯
    權等。」（最高法院98年度臺上字第1899號判決意旨參照）
    、「強制執行法第14條所謂執行名義成立『後』發生消滅或
    妨礙債權人請求之事由，指該事由於執行名義成立後始新發
    生者而言，『不包括』於執行名義成立『前』已發生而繼續
    存在於執行名義成立後之情形在內。」（最高法院66年臺上
    字第2488號判例意旨參照）；(3)至於與確定判決有同一效力
    之執行名義，其異議之事由，需發生於既判力基準時以後，
    「蓋有既判力之執行名義，其執行名義之請求權，於既判力
    基準時確定存在，為既判力確定之事實，自不許債務人嗣後
    另藉債務人異議之訴，否定判決確定之事實，以免發生與既
    判力牴觸之情形。因此，與既判力牴觸之事項，不得為異議
    之事由」（見張登科氏所著強制執行法，90年9月修訂版第
    161 頁，另見本院卷第51頁至第52頁）。經查：
  一、(一)臺東企銀因：蔡美玉死亡後，尚結欠其系爭借款債務，
      爰依繼承、消費借貸之法律關係，對包含原告在內之繼承
      人，請求清償系爭借款，而聲請本院核發88年度促字第60
      02號支付命令確定（即系爭支付命令）在案（見兩造不爭
      執事項第三點(一)），而系爭支付命令復即與確定判決有同
      一效力，故臺東企銀（即為原告之債權人），自得以系爭
      支付命令為執行名義，向本院聲請對原告之財產為強制執
      行甚明。(二)嗣臺東企銀於96年8月27日將系爭借款債權讓
      與被告，併將該債權之擔保（即系爭抵押權）以讓與為原
      因，於96年9月27日移轉登記予被告（見兩造不爭執事項
      第三點(五)），據此，被告即因繼受系爭借款債權之法律關
      係，而成為原告之債權人，復自得依系爭支付命令；或以
      該支付命令據以執行後所核發之系爭債權憑證，據為執行
      名義，向本院聲請對原告之財產為強制執行，應為昭然。
  二、另系爭支付命令既與確定判決有同一之效力，揆諸前揭規
      定，自不許任由原告在系爭執行事件，藉由債務人異議之
      訴，以否定系爭支付命令於88年12月12日確定時之事實，
      以免發生與既判力牴觸之情形，若與既判力牴觸之事項，
      即不得為異議之事由，應無疑義。據此，原告若欲對：與
      確定判決同一效力為執行名義，而聲請之系爭執行事件中
      ，提起債務人異議之訴，僅得以：在執行名義成立『後』
      ，新發生消滅或妨礙債權人請求之事由為限（同法第14條
      第1項參照），甚為昭然。
  三、故原告認為：(1)伊未在系爭借款借據上簽名，系爭借款債
      權對伊不存在，(2)被告所持係『無』與確定判決同一之效
      力之執行名義，且伊在於執行名義成立『前』，有債權不
      不存在之事由，被告不得持系爭支付命令及據得核發之系
      爭債權憑證，對伊聲請強制執行乙節，經查：
    (一)被告據以聲請系爭強制執行之執行名義（即系爭支付命令
      ），係有與確定判決同一之效力，業如前述，故原告所陳
      ：依據同法第14條第2項之規定，主張前揭執行名義，係
      無與確定判決同一之效力者，顯有誤會甚明。
    (二)至於被告以：與確定判決有同一效力之執行名義（即系爭
      支付命令）聲請系爭執行事件時，則依前揭規定，原告得
      對之提起債務人異議之訴之事由，依同法第14條第1項之
      規定，僅得以於該執行名義於88年12月12日成立後，始發
      生之事由為限。惟原告卻主張：在系爭執行名義成立前，
      已有債權不存在之事由等情，顯復與前揭得提起異議之事
      由未符。
  四、綜上所述，原告主張：系爭執行事件之執行名義，為無與
      確定判決同一之效力，且依在該執行名義成立前，既有債
      權不存在之異議事由，爰依同法第14條第2項之法律關係
      ，提起本件債務人異議之訴，並聲明：系爭執行事件之強
      制執行程序應予撤銷等情，並無理由，應予駁回。
陸、據上論結，本件原告之訴為無理由，依民事訴訟第78條、第
    87條第1項之規定，判決如主文第1項所示。
柒、訴訟費用額之部分，依後附計算書確定如主文第2項所示。
中    華    民    國    99    年    12    月    21    日
                  民事庭  法  官  陳兆翔
以上正本係照原本作成。
如對本判決上訴，須於判決送達後20日內向本院提出上訴狀，如
委任律師提起上訴者，應一併繳納上訴審裁判費。
中    華    民    國    99    年    12    月    21    日
                          書記官  吳明學
計算書：
項        目    金  額（新臺幣）
第一審裁判費    10,900元

司法院資訊處製作；財團法人民間司法改革基金會備份。
